臺灣高等法院刑事裁定
111年度聲再字第316號
聲  請  人  
即受處分人  洪政宏



上列聲請人即受處分人因違反毒品危害防制條例案件，對於本院
111年度毒抗字第466號，中華民國111年5月31日確定裁定，聲請
重新審理，本院裁定如下：
    主  文
重新審理之聲請駁回。
    理  由
一、聲請意旨略以：聲請人即受處分人（下稱聲請人）洪政宏因
    本院111年度毒抗字第466號裁定（下稱原確定裁定）提出聲
    明異議及再審理由：㈠聲請人認法務部○○○○○○○○附設勒戒處
    所（民國111年3月11日）北所衛字第11113000460號函附有
    無繼續施用毒品傾向證明書有誤：①其在所內第1次評估時對
    有無食用檳榔習慣之問題，2次都回答沒有，為何原確定裁
    定關於合法物質濫用記載為「有，種類：菸、檳榔」？其確
    實無食用檳榔習慣，評估紀錄有誤。②其因本案經臺灣新北
    地方檢察署交保後即無再施用毒品，至110年11月間才又施
    用毒品，在評估時2次向評估人員都是回答"這次"施用毒品
    未超過半年，原確定裁定中關於靜態因子使用期日（應為年
    數）是超過一年計10分，如是依前科論處而非以使用期日評
    斷，顯然評估部分有誤。③其約於111年2月4日16時進勒戒處
    所執行觀察勒戒時，因感冒隔離在舍房內，同時天氣寒冷、
    患有高血壓（測量約200）而身體不適（有2月5至6日就醫紀
    錄），經管理員許可躺臥在床，就被誤認為退藥、無故躺臥
    而被加分，在臨床綜合評估項評估為「偏重」，是否有誤會
    之情？又其在所內當打飯公差，服務同學、行為及態度良好
    ，何來動態因子「偏重」5分？令其無解，請求審查、斟酌
    。㈡依其在所內上課之心得，如行為舉止都用評估手冊及評
    估人員評分，是否將人、事、物都以分數衡量，實對真心改
    過者不公，人心最受感化、影響的是家人，而非刑責輕重或
    處分就能教化及戒除身心癮；其家中母親年邁70歲，又有糖
    尿病，需人照顧，且家中經濟顯現危機，需要其返家維持，
    雖此無法律依據，但法不外人情，其真心悔改，請求以情理
    法看待，受理本案。㈢其非因冤獄賠償而抗告、聲明異議，
    而是其自幼身於單親家庭，需照顧、體恤家中母親、維持經
    濟，請求受理、審核此案，以求還其自由之身等語。
二、按毒品危害防制條例第20條之1第1項規定，觀察、勒戒及強
    制戒治之裁定確定後，有下列情形之一，認為應不施以觀察
    、勒戒或強制戒治者，受觀察、勒戒或強制戒治處分之人，
    或其法定代理人、配偶，或檢察官得以書狀敘述理由，聲請
    原裁定確定法院重新審理：適用法規顯有錯誤，並足以影
    響裁定之結果者。原裁定所憑之證物已證明為偽造或變造
    者。原裁定所憑之證言、鑑定或通譯已證明其為虛偽者。
    參與原裁定之法官，或參與聲請之檢察官，因該案件犯職務
    上之罪，已經證明者。因發現確實之新證據足認受觀察、
    勒戒或強制戒治處分之人，應不施以觀察、勒戒或強制戒治
    者。受觀察、勒戒或強制戒治處分之人，已證明其係被誣
    告者。又依同條第2項、第4項之規定，聲請重新審理，應於
    裁定確定後30日內提起，但聲請之事由，知悉在後者，自知
    悉之日起算；法院認為無重新審理之理由，或程序不合法者
    ，應以裁定駁回之；認為有理由者，應重新審理，更為裁定
    ；法院認為無理由裁定駁回聲請者，不得更以同一原因，聲
    請重新審理。另按於司法實務運作上，就所受理當事人或其
    相關人員的請求、聲明或聲請案，概不受其所用詞文拘束，
    亦即仍應尋繹其意涵，探求真意，而後依法律規定適切處理
    （最高法院105年度台抗字第408號裁定意旨參照）。查：本
    件聲請人雖提出聲明異議狀表明就原確定裁定提出聲明異議
    及再審，而未載明聲請重新審理之旨；然聲請人既係對本院
    上開令其入戒治處所強制戒治之不得再抗告的原確定裁定表
    達不服之意，本於解釋意思表示應探求當事人真意，不得拘
    泥於所用辭句之法理，核其真意，應係請求重新審酌原確定
    裁定之適法性，顯屬請求依毒品危害防制條例第20條之1第1
    項規定就原確定裁定聲請重新審理。再者，本件聲請人係於
    111年6月13日依法提出本件「聲明異議狀」，此有該書狀所
    蓋法務部○○○○○○○○收狀章在卷足憑，而原確定裁定，係於11
    1年5月31日確定，亦有該裁定在卷可稽。故本件重新審理之
    聲請，尚未逾上開法定期間，應認本件聲請合於法定程式，
    先此敘明。
三、又按毒品危害防制條例第20條之1重新審理之規定，乃刑事
    訴訟法再審程序之特別規定，是以有關聲請重新審理之程序
    ，應優先適用毒品危害防制條例規定，若毒品危害防制條例
    未有特別規定時，則應回歸刑事訴訟法再審規定之適用。又
    刑事訴訟法第420條第1項第6款原規定：「因發現確實之新
    證據，足認受有罪判決之人應受無罪、免訴、免刑或輕於原
    判決所認罪名之判決者」，作為得聲請再審原因之一項類型
    ，司法實務上認為該證據，必須兼具新穎性（又稱新規性或
    嶄新性）及明確性（又稱確實性）二種要件，始克相當。申
    言之，各項新、舊證據綜合判斷結果，不以獲致原確定判決
    所認定之犯罪事實，應是不存在或較輕微之確實心證為必要
    ，而僅以基於合理、正當之理由，懷疑原已確認之犯罪事實
    並不實在，可能影響判決之結果或本旨為已足。縱然如此，
    不必至鐵定翻案、毫無疑問之程度；但反面言之，倘無法產
    生合理懷疑，不足以動搖原確定判決所認定之事實者，仍非
    法之所許。至於事證是否符合明確性之法定要件，其認定當
    受客觀存在之經驗法則、論理法則所支配（最高法院104年
    度台抗字第125號裁定意旨參照）。又毒品危害防制條例第2
    0條之1第1項第5款聲請重新審理規定，雖然未配合刑事訴訟
    法再審規定予以修正，且其中「發現確實之新證據」之法文
    和上揭新事證之規範文字略有不同，但涵義其實無異，應為
    相同解釋；從而，聲請人依憑其片面、主觀所主張之證據，
    無論新、舊、單獨或結合其他卷存證據觀察，綜合判斷之評
    價結果，如客觀上尚難認為足以動搖第二審確定判決所認定
    之事實者，同無准許重新審理之餘地。 
四、經查：
  ㈠聲請人因施用第二級毒品犯行，前經臺灣新北地方法院（下
    稱原審法院）於110年3月2日以110年度毒聲字第616號裁定
    令入法務部○○○○○○○○附設勒戒處所執行觀察、勒戒，於執行
    觀察、勒戒期間，經該所依據法務部於110年3月26日修正後
    之評估標準重新評定之結果，合計總分為62分（靜態因子55
    分，動態因子7分），是依上開評估標準，聲請人總分已達6
    0分（含）以上，而應評定為「有繼續施用毒品傾向」，此
    有上開刑事裁定及法務部○○○○○○○○附設勒戒處所111年3月11
    日北所衛字第11113000460號函附「有無繼續施用毒品傾向
    證明書」、「有無繼續施用毒品傾向評估標準紀錄表」可憑
    ，是原審法院復於111年3月23日以聲請人有繼續施用毒品之
    傾向，以111年度毒聲字第280號裁定令聲請人入戒治處所強
    制戒治，其期間為6個月以上，至無繼續強制戒治之必要為
    止，但最長期間不得逾1年。
  ㈡聲請人對此提起抗告，經原確定裁定審酌新修正之「有無繼
    續施用毒品傾向評估標準」，既係法務部邀集專家學者暨相
    關機關研商後修正完竣，以因應本次毒品危害防制條例之修
    法意旨，且為一般受觀察勒戒處分人均一體適用，並無恣意
    、濫權情事，就此專業判斷本院自應尊重；況本案有無繼續
    施用毒品傾向證明書及評估標準紀錄表所載之綜合判斷結果
    ，係該所相關專業知識經驗人士於聲請人入所執行觀察、勒
    戒期間，依其本職學識就聲請人之前科紀錄及行為表現、臨
    床評估及社會穩定度等因素所為之綜合判斷，具有科學驗證
    所得之結論，且勒戒處所之組織、人員之資格及執行觀察、
    勒戒相關程序，暨判斷施用毒品者，有無繼續施用毒品傾向
    ，均有相關法令嚴格規範，非可恣意而為，且上開評估內容
    ，由形式上觀察，亦無擅斷或其他明顯違法、不當之情事，
    自得資為判斷被告有無繼續施用毒品傾向之證明。又毒品危
    害防制條例第20條第2項，係屬強制規定，只需觀察、勒戒
    後，經評定受觀察、勒戒人有繼續施用毒品傾向者，檢察官
    即應聲請法院裁定令入戒治處所施以強制戒治。本件聲請人
    既由原審法院裁定送勒戒處所執行觀察、勒戒後，經臺北看
    守所附設勒戒處所依個案之臨床實務及具體事證，專業評估
    其總分達62分，判定被告為「有繼續施用毒品傾向」，而達
    應施以強制戒治之標準，自有依法再施以強制戒治以降低其
    再次施用毒品之危險性之必要；況「有無繼續施用毒品傾向
    評估標準紀錄表」已詳載計算之標準，尚非空洞無據任意所
    為評斷標準。從而，原審法院裁定聲請人令入戒治處所施以
    強制戒治，經核於法並無不合，原確定裁定駁回聲請人之抗
    告亦無違誤。
  ㈢至聲請人雖質疑原確定裁定所示「合法物質濫用為有、種類
    ：菸、檳榔」、靜態因子「使用年數超過一年計10分」及動
    態因子「臨床綜合評估評定為『偏重』計5分」云云。惟原確
    定裁定關於採用臨床綜合評估之評定資料，係據法務部○○○○
    ○○○○附設勒戒處所111年3月11日北所衛字第11113000460號
    函檢附之「有無繼續施用毒品傾向評估標準紀錄表」之記載
    內容而來，該等相關評估內容及結論均係由該所內之專業醫
    療人員評估後完成，為專業醫療判斷所得結論，並非承辦法
    官憑空認定，觀諸前揭紀錄表中臨床評估項目中：①就1.物
    質使用行為：1-2合法物質濫用（菸、酒、檳榔）項中確實
    記載為「有，種類菸、檳榔」等2項（每種2分，共計4分）
    ，而此項分數於原審法院以111年度毒聲字第280號裁定令聲
    請人入戒治處所強制戒治即已載明，聲請人於前開向本院提
    出之抗告程序中並未就此提出質疑，聲請人本次始爭執不會
    吃檳榔云云，自難遽採，更遑論即便扣除檳榔類之濫用（即
    2分），則其總分已達60分（含）以上，依舊符合「有繼續
    施用毒品傾向」之評定標準，當無疑慮；②臨床評估部分中
    之1-4「使用年數」係指以本次勒戒之毒品為準，使用時間
    的計算為個案在使用藥物狀態期間之總和，所代表意義為個
    案使用該物質的時間長短，有法務部110年3月26日法矯字第
    11006001760號函檢附之「有無繼續施用毒品傾向評估標準
    評分說明手冊」在卷可考，是以聲請人之施用毒品紀錄，其
    「超過一年」顯無疑問；③臨床綜合評估項目中包含：病識
    感、動機、態度、就醫意願等內容，均為針對受戒癮處分人
    施用毒品相關因素之專業醫療判斷，應非以聲請人身體不適
    之症狀、行為及態度良好與否等為斷，聲請人以之質疑，當
    屬誤會。聲請人前開辯解自無足採。從而，聲請人上開主張
    ，顯不足以動搖原確定裁定認定之事實，無從採為有利於聲
    請人之認定。
五、綜上所述，原確定裁定以聲請人有繼續施用毒品之傾向，原
    審法院依聲請裁定令聲請人入戒治處所強制戒治，其期間為
    6個月以上，至無繼續強制戒治之必要為止，但最長不得逾1
    年，並無不合，而駁回聲請人之抗告，經核均無不合；聲請
    人徒執前詞空言指摘原確定裁定不當，難認有何毒品危害防
    制條例第20條之1第1項所定重新審理之事由，聲請人之聲請
    為無理由，應予駁回。
據上論斷，應依毒品危害防制條例第20條之1第4項前段，裁定如
主文。
中　　華　　民　　國　　111 　年　　6 　　月　　28　　日
                  刑事第十五庭  審判長法　官  陳芃宇
                                      法　官  陳勇松
                                      法　官  陳俞伶
以上正本證明與原本無異。
不得抗告。
                                      書記官  朱家麒
中　　華　　民　　國　　111 　年　　6 　　月　　29　　日